【裁判字號】    88,易,1016
【裁判日期】    890512
【裁判案由】    偽造文書
【裁判全文】
台灣台中地方法院刑事判決                        八十八年度易字第一一六號
    公  訴  人  台灣台中地方法院檢察署檢察官
    被      告  乙○○
                甲  ○
                丁○○
                己○○
    共      同
    選任辯護人  洪嘉鴻
右列被告等因偽造文書案件，經檢察官提起公訴 (八十七年度偵字第一七０六六號)
，本院判決如左：
    主      文
乙○○、甲  ○、丁○○、己○○共同連續明知為不實之事項，而使公務員登載於職
務上所掌之公文書，足以生損害於公眾及他人，乙○○、甲  ○、丁○○各處有期徒
刑陸月，己○○處有期徒刑伍月，如易科罰金，均以參佰元折算壹日。
    事      實
一、乙○○係址設台中市○區○○路四段六０之五號一樓鉅展建設股份有有限公司 (
    下稱鉅展建設)董事長，甲○係其女婿，丁○○係址設台北縣淡水鎮○○街三三
    號一樓易群營造廠股份有限公司 (下稱易群營造)負責人、己○○係址設台東縣
    台東市○○街四二號彥俊營造有限公司 (下稱彥俊營造)負責人，乙○○、丁○○、己○○均係從事業務之人。緣於民國八十三年間，由鉅展建設興建並擔任起
    造人之坐落台中市○區○○○段第三一八之一０一等二十筆土地上之「曉明儷晶
    工地案」 (建照號碼八三中工建字第０九四七號)，因乙○○所經營之鉅展建設
    不具營造業資格，不得從事建物營造工程，竟與甲○、丁○○共同基於概括之犯
    意聯絡，由丁○○出借易群營造之營業牌照予乙○○、甲○二人，明知「曉明儷
    晶工地案」工程實際上仍由乙○○、甲○負責承造施工，易群營造並未承造該工
    程，乃先由１、乙○○、丁○○分別在其業務上製作之建築工程開工報告書、施
    工計劃書、切結書等資料上虛偽登載易群營造為承造人，由鉅展建設、易群營造
    共同具名於八十三年十一月二十八日持向台中市政府工務局申請開工，使承辦人
    員將該不實事項予以登載於職務上所掌之申報開工等文件內，並准予開工；其後
    ２、於施工期間，丁○○並連續在其業務上製作之建築工程勘驗報告書等資料上
    以易群營造名義虛偽登載施工進度，依序於八十三年十二月十三日、同年月十五
    日、八十四年一月九日、同年一月二十六日、同年三月十五日、同年三月三十日
    、同年四月十七日、同年五月二日、同年五月十八日、同年六月五日、同年六月
    二十日、同年七月六日、同年七月二十六日、同年八月十二日、同年八月三十一
    日、同年九月二十日、同年十月十一日、同年十月三十日持向前開建管機關申請
    勘驗，使承辦人員將該不實事項予以登載於職務上所掌之申報勘驗等文件內，並
    進行勘驗；３、工程完工後，乙○○、丁○○復分別在其業務上製作之使用執照
    申請書等資料上虛偽登載易群營造為承造人，於八十五年五月十一日持向前開建
    管機關申請使用執照，使承辦人員將該不實事項予以登載於職務上所掌之申請使
    用文件內，並據以核發使用執照 (八五中工建使字第一０九二號)，足以生損害
    於上開建管機關對建築管理之正確性及承購建物之人。
二、另於八十五年間，乙○○、甲  ○二人欲承攬由址設台中市○區○○路一四八之
    一號大東紡織股份有限公司 (下稱大東紡織)興建並擔任起造人之坐落台中市南
    屯區○○○段第九八二、九八三地號土地上「大東家春風工地案」 (建照號碼八
    五中工建字第０八五四號)營建工程，乙○○、甲  ○、丁○○三人乃基於承前
    之一貫共同概括犯意聯絡，透過丁○○之介紹，由己○○出借彥俊營造之營業牌
    照予乙○○、甲  ○二人，而與己○○共同基於概括之犯意，以彥俊營造名義向
    大東紡織承攬前開營建工程後，明知「大東家春風工地案」實際上係由乙○○、
    甲○承攬，彥俊營造並未承造該項工程，乃先由１、己○○在其業務上製作之建
    築工程開工報告書、施工計劃書、切結書等資料上虛偽登載彥俊營造為承造人，
    由彥俊營造具名於八十五年十月十六日持向台中市政府工務局申請開工，使承辦
    人員將該不實事項予以登載於職務上所掌之申報開工等文件內，並准予開工；其
    後２、己○○又在其業務上製作之建照執照變更設計申請書等資料上虛偽登載彥
    俊營造為承造人，於八十五年十一月二十九日持向前開建管機關申請變更設計，
    使承辦人員將該不實事項予以登載於職務上所掌之申報變更設計等文件內，並准
    予變更設計；３、於施工期間，己○○並連續在其業務上製作之建築工程勘驗報
    告書等資料上以彥俊營造名義虛偽登載施工進度，依序於八十五年十二月二十三
    日、八十六年一月十日、同年一月三十一日、同年二月十八日、同年三月六日、
    同年三月二十五日、同年四月十七日、同年五月五日、同年五月二十日、同年六
    月十六日持向前開建管機關申請勘驗，使承辦人員將該不實事項予以登載於職務
    上所掌之申報勘驗等文件內，並進行勘驗；４、工程完工後，己○○復在其業務
    上製作之使用執照申請書等資料上虛偽登載彥俊營造為承造人，於八十六年八月
    二十六日持向前開建管機關申請使用執照，使承辦人員將該不實事項予以登載於
    職務上所掌之申請使用文件內，並據以核發使用執照 (八六中工建使字第一０五
    四號)，足以生損害於上開建管機關對建築管理之正確性及承購建物之人。
三、丁○○、己○○出借營業牌照，分別向乙○○、甲○收取按工程造價一定比例 (
    即銷項發票乘以借牌費率)之借牌佣金，其借牌佣金之計算方式，分別為乙○○
    、甲○可提供小包進項發票充作進項成本者，其借牌費率為三％ (或四％)；提
    供工資報表及收據者，其借牌費率為五％；若上述兩者皆無法提供者，其借牌費
    率為八％。嗣於八十七年四月二十三日，經法務部調查局中部地區機動工作組 (
    下稱中機組)搜索查獲，並扣得扣押物編號一之四八、一之五０號之易群營造請
    款單、編號二０五號彥俊營造請款單、編號二二三號之協議書、編號二０九、二
    一五、二一六號之彥俊營造公司付款資料、員工薪資表、承包商請款金額資料等
    物。
四、案經中機組移送臺灣臺中地方法院檢察署檢察官偵查起訴。
    理      由
一、訊據被告乙○○、甲○、丁○○、己○○均矢口否認其等有何如事實欄所示犯罪
    事實，被告乙○○、甲○、丁○○、己○○均辯稱：「曉明儷晶工地案」確係鉅
    展建設發包由易群營造承攬，「大東家春風工地案」亦係彥俊營造與大東紡織簽
    約承攬，被告甲○則係分別受僱於易群營造、彥俊營造擔任工務經理之職，並無
    借牌之事云云；被告己○○亦辯稱：大東家春風工地案，確亦係彥俊營造與大東
    紡織簽約承攬，伊並無借牌予被告乙○○、甲○云云。惟查：
(一)、證人即曾參與曉明儷晶工地案施作之中億營造有限公司負責人陳文達於中機組
      調查時證稱：「鉅展建設公司推出曉明儷晶工地案，雖掛名由易群公司負責承
      攬施作，但卻僅是向易群公司借牌而已，實際上係由乙○○直接交予渠女婿甲○負責興建，因渠外行，乃將該工地案絕大多數工程建築、小包發包等事宜(
      混凝土、鋼筋等兩項工程除外，由乙○○、甲○自行負責發包)，交予我本人
      負責，而甲○則負責監督．．．」；「此項借牌事宜，係由鉅展建設公司自行
      負責．．．而本曉明儷晶工地案之借牌費用係以發票金額之三％來計算收取(
      係採用包工包料之方式)」；「我負責承建之曉明儷晶工地案，係由會計何月
      鳳按半個月為一期 (或依實際進度)向易群公司通知開立工程款之發票 (即銷
      項發票)金額，再由易群公司直接將請款發票送至鉅展建設公司，該公司即將
      工程款支票交付予甲○，甲○再交予會計何月鳳轉存入本工地案所使用之易群
      公司帳戶．．．之後再轉存入甲○與我本人所開立之共同帳戶．．．再轉支付
      各小包之工程款，而易群公司則係以兩個月為一期，依照前述已開立予鉅展建
      設公司之發票金額予以加總後，乘以借牌費率三％，再以傳真方式向何月鳳收
      取，經甲○與我本人審閱無誤後，即開立前述甲存帳戶支票予丁○○」；「．
      ．．該扣押之請款單 (扣押物編號二０五、一之四八、一之五０)確係易群公
      司收取之借牌規費明細，其筆跡應係陳淑微的，其上的內容為 (一)能提供進
      項發票者，費率為三％，(二)能提供工資報表及收據者，費率為五％，(三)
      不能提供發票或收據者，費率為八％．．．」；「．．．本曉明儷晶工地案之
      工程總額為約二億元左右，除了扣除可提供進項發票、工資報表及收據者，按
      照三％、五％之費率計算借牌規費，而本項記載 (扣押物編號二二四)稅捐支
      出二百三二萬九千七百三十三元，即係按照五％．．．及八％之費率計算借牌
      規費之總額，另結算表係真實無誤」等語，是依證人陳文達之上開證述，堪認
      鉅展公司興建之「曉明儷晶工地案」工程實際上係由乙○○、甲○負責承造施
      工，易群營造並未承造該工程，惟由丁○○出借易群營造之營業牌照予乙○○
      、甲○，並收取依工程造價一定比例借牌佣金之事實。
(二)、證人即曾參與大東家春風工地案施作之鉅展公司職員丙○○於中機組調查時證
      稱：「．．．我原先係任職於鉅展公司，之後，因公司承攬大東紡織公司建設
      部大東家春風工地之營建工程，乃透過丁○○ (易群公司負責人)之仲介向己○○借用彥俊公司之牌照 (甲級)承攬施工，即直接將我本人轉調至彥俊公司
      任職，負責前述工地之施工．．．」；「 (問：你與會計林莉雯等人，究竟有
      無於彥俊公司任職？)沒有，我等係受僱於乙○○、甲○等二人．．．」；「
      當時係由乙○○甲○等二人指示我，公司欲承攬大東紡織公司所推出之大東家
      春風工地案之工程施作，即要求我依照建築圖說製單估算及詢價，以完成開標
      前之作業，經我完成預算書後，即交付予甲○，再由渠等二人參加競標，並取
      得本項工程之施作、承攬權」；「大東家春風工地案係由乙○○之女婿甲○統
      籌管理，再彙整由乙○○作決策，其程序為先由小包商報價，由工務所彙整製
      作比價單，並與小包先行初步議價後，呈核甲○作出與小包商完成議價，並再
      呈核乙○○作最後決定，之後，再轉回工務所與小包商簽訂合約，再由甲○、
      乙○○審核無誤，即由林莉雯通知林杏宜蓋上彥俊公司大、小章，另有關請款
      程序係由小包商向工務所請款，再轉送公司會計林莉雯複驗，呈核予甲○、乙○○審核後，再轉至彥俊公司丁○○處開立甲存支票．．．予以付款」；「．
      ．．該扣押之請款單 (扣押物編號二０五、一之四八、一之五０)確係彥俊公
      司收取之借牌規費明細，其筆跡係陳淑微所書寫的，其上之內容為 (一)能提
      供進項發票者，費率為四％，(二)能提供工資報表及收據者，費率為五％，(
      三)不能提供發票或收據者 (即不足發票)，費率為八％．．．」等語，是依證
      人丙○○之上開證述，亦堪認大東紡織興建之「大東家春風工地案」工程實際
      上係由乙○○、甲○負責承造施工，彥俊營造並未承造該工程，惟透過丁○○
      之介紹，由己○○出借彥俊營造之營業牌照予乙○○、甲○二人，以彥俊營造
      名義向大東紡織承攬前開營建工程之事實。
(三)、中機組搜索時曾扣得扣押物編號一之四八、一之五０號之易群營造請款單、編
      號二０五彥俊營造請款單，上開請款單分別係易群營造、彥俊營造向被告甲○
      之請款單據，其內並記載區分有進項發票或工資收據或者皆無者，為不同之借
      款費率佣金，甚且連印花稅及勞健保費均在請款之列，被告甲○於中機組調查
      時亦供稱：「．．．此份請款單 (扣押物編號二０五)係彥俊公司所開立給我
      之請款單，其上之簽名確係我本人簽核無誤．．．」，則易群營造、彥俊營造
      果係「曉明儷晶工地案」、「大東家春風工地案」之實際承造者，豈有向任職
      於其公司之員工即被告甲○請款或請領印花稅、勞健保費之理，又如無借牌情
      事，何以依有無進項發票或工資收據，為不同之比例計算請款金額？再者，被
      告甲○於曉明儷晶工地案完工後，曾於八十六年三月十二日與證人陳文達在鉅
      展建設會議室，就員工薪資、年終獎金、工程獎金等事宜，簽訂協議書，其內
      並載有「甲○先生與陳文達先生合作曉明儷晶建築工程．．．」等語，此有扣
      押物編號二二三之協議書可稽，另證人陳文達於中機組調查時，亦證稱：「當
      時鉅展建設公司老闆乙○○，要我協助甲○承攬興建曉明儷晶工地案，甲○即
      承諾俟工程完工後，若有盈餘，即提撥盈餘百分之十作為工作獎金及遣散費，
      惟事後反悔，有部分員工即告之甲○欲舉發渠借牌漏稅等不法情事之事，易群
      公司老闆丁○○之先生得知此情，即由他陳西寶本人約集甲○與我二人，在鉅
      展建設公司會議室協商並簽定此協議書，承諾工程獎金、年終獎金、遣散費等
      發放事宜．．．」，是依證人陳文達之上開證述，與其簽訂協議者係甲○個人
      ，而非代表易群營造，則易群營造如確有承造鉅展建設「曉明儷晶工地案」，
      何以不以易群營造名義與陳文達簽立協議書，反係任職於易群公司職員即被告
      甲○個人？又，扣案之扣押物編號二０九、二一五、二一六之彥俊營造公司付
      款資料、員工薪資表、承包商請款金額資料，經中機組人員於調查時提示予被
      告甲○閱覽後供稱：「．．．因我本人係屬建築外行，故經我核閱后，均再呈
      閱給我岳父乙○○審閱、核准，並以我甲○之方章予以簽蓋，以為表示」云云
      ；被告乙○○於本院八十八年十月二十九日審理時亦供稱：「 (問：提示編號
      二０九、二一五、二一六等三冊有何意見？)我有看過，是會計林莉
      雯拿給我看的，我是看對或不對」云云，則彥俊營造如確係大東家春風工地案
      之實際承造者，被告甲○、乙○○並非實際承攬人，何以上開扣案之簿冊，並
      非由彥俊營造之負責人己○○做最後審核，反交由與彥俊營造無關之被告乙○○審核決定？綜上各點，益足徵被告乙○○、甲○，確有向易群營造負責人丁○○、彥俊營造負責人己○○借牌之事實無疑，被告四人所辯，洵無可採。
(四)、被告乙○○於本院八十八年十月二十九日審理時供稱：「因鉅展公司是以開發
      為專長，也沒有營造的牌，也不能營造所以才發包給易群營造」云云，並有被
      告乙○○提出之台中市政府營利事業登記證影本可查，本院因認本件係因被告
      乙○○所經營之鉅展建設不具營造業資格，不得從事建物營造工程，被告乙○○、甲○始起意向被告丁○○、己○○所經營，具營造業資格可擔任承造人之
      易群營造、彥俊營造借牌。
(五)、至於被告聲請訊問之證人丙○○於本院八十八年七月十三日審理時，雖一度翻
      異前詞，改稱：「無法判斷鉅展有否借牌」；「 (問：借牌費用如何收取？)
      我不清楚，在調查局所言是林小姐所講不是我講的」云云，惟證人丙○○於本
      院審理當日，手中竟執有中機組之調查筆錄影本，有證人丙○○提出附卷之上
      開筆錄影本可稽，證人丙○○並供稱於作證前曾與被告接觸過，調查筆錄則係
      被告丁○○所提供等語，則證人丙○○既於審理前即曾與被告接觸，並由被告
      丁○○提供調查筆錄供作應訊時參考，其於本院審理期日所為證言之真實性，
      殊值懷疑；況且，證人丙○○在本院詰問後，復改稱：「．．．我向調查局所
      言都是實在」，「因我都有看過該筆錄是今天早上才看的，內容大致上看，裡
      面都實在」等語，顯見證人丙○○之所以翻異前詞，當係事後迥護被告之詞，
      不足採信，自仍以其於中機組調查時之證詞為可採。另證人即彥俊營造財務經
      理戊○○於本院八十八年十一月十五日審理時，雖亦證稱：「 (問：彥俊公司
      向大東公司請領之工程款是否都由妳蓋章才能請領？)對的，要我開發票才能
      請款」；「 (問：下游廠商向彥俊公司請款也是要妳蓋章？)是的，要我蓋支
      票的章」；「 (問：下游廠商向彥俊公司請款流程為何？)下游廠商是先到工
      地的人先請款，我看請款單後只要金額一樣我就將支票蓋出來，並到工地去發
      放」云云，惟證人戊○○係被告己○○之姊姊，袒護被告不無可能，自難期戊○○所述有利於被告之證言為真實；又縱使其證言可採，但在借牌之情形下，
      為使表面上合法，由彥俊營造向大東公司請款，或交付下游承包商工程款，亦
      有可能，並不能據此即謂「大東家春風工地案」確係由彥俊營造承造，而非借
      牌予被告乙○○、甲○，是證人戊○○之證言，亦不足以作為有利於被告之判
      斷。
(六)、被告乙○○、丁○○、己○○分別在如事實欄第一點、第二點所載時間，在其
      等業務上製作之建築工程開工報告書、施工計劃書、切結書、建照執照變更設
      計申請書、建築工程勘驗報告書、使用執照申請書等文書上，分別登載易群營
      造、彥俊營造為承造人，持向台中市政府工務局申請開工、變更設計、勘驗、
      使用執照，而建管機關承辦人員亦將之登載於職務上所掌之申報開工、勘驗、
      變更設計、勘驗、使用等文件內，並據以核准開工、變更設計、勘驗、核發使
      用執照之事實，有台中市政府工務局於八十九年一月十五日以八九中工建字第
      九四０五八三號函送之「曉明儷晶工地案」、「大東家春風工地案」建照資料
      可稽，則被告乙○○、甲○、丁○○既明知「曉明儷晶工地案」係向易群營造
      借牌，實際上仍由乙○○、甲○負責承造施工；另被告四人亦明知「大東家春
      風工地案」係向彥俊營造借牌，實際上係由乙○○、甲○承攬，竟分別由被告
      乙○○、丁○○、己○○在前開業務上製作之文書上，分別虛為登載易群營造
      、彥俊營造為承造人，持向建管機關申請開工、變更設計、勘驗、使用執照，
      使承辦人員陷於錯誤據以登載於相關簿冊上，並據以核准開工、變更設計、勘
      驗、核發使用執照，足見其等如事實欄所示之犯行均堪認定，應予依法論科。
二、核被告四人所為，均係犯刑法第二百十六條、第二百十五條之行使業務上登載不
    實文書罪、第二百十四條之使公務員登載不實罪 (起訴書所犯法條欄誤載為第二
    百十六條、第二百十四條之行使使公務員登載不實文書罪) 。被告乙○○、甲○
    、丁○○就曉明儷晶工地案、另被告四人就大東家春風工地案所犯之使公務員登
    載不實罪部分，分別有有犯意之聯絡，行為之分擔；又所犯之行使業務上登載不
    實文書罪部分，被告乙○○、丁○○、己○○亦分別有犯意之聯絡，行為之分擔
    ，而被告甲○雖不具從事業務之身分，惟其與具從事業務身分之被告乙○○、丁○○、己○○，共同實施前開犯罪行為，依刑法第三十一條第一項之規定，仍為
    共同正犯。被告業務上登載不實文書之低度行為應為行使之高度行為所吸收，不
    另論罪。被告先後多次行使業務上登載不實文書、使公務員登載不實犯行，均分
    別時間緊接，犯罪構成要件相同，顯係基於概括犯意為之，為連續犯，應依刑法
    第五十六條規定，分別論以一罪，並加重其刑。而被告所犯行使業務上登載不實
    文書罪、使公務員登載不實罪間，有方法結果之牽連關係，依刑法第五十五條規
    定，應從情節較重之使公務員登載不實罪處斷。如事實欄所示犯罪事實，公訴人
雖僅分別起訴事實欄第一點第１項、第二點第１項之虛偽填載工程開工報告書；
    第一點第３項、第二點第４項之使公務員登載不實之一部犯罪事實，就其餘犯罪
    事實未經起訴，惟就未起訴部分，既分別與起訴部分有連續犯之裁判上一罪關係
    ，為起訴效力所及，自在本院所應審理之範圍。爰審酌被告之品行、犯罪之動機
    、目的、手段、所生之危害、行為次數及犯後飾詞狡辯，態度不佳等一切情狀，
    分別量處如主文所示之刑，並均知易科罰金之折算標準。
三、公訴意旨另以被告四人共同基於犯意聯絡行為分擔，「以易群營造、彥俊營造為
    曉明儷晶工地，大東家春風工地之工程承造人」名義等不實事項，持向建管機關
    申請建築執照，使承辦人員將該不實事項予以登載於職務上所掌之建築執照名冊
    等文件內，並據以核發建築執照，因認被告四人就該部分亦涉有刑法第二百十四
    條之使公務員登載不實罪；另被告四人在曉明儷晶工地，大春風工地工程完工後
    ，填載前開不實事項於業務上登載之完工報告書，並持以行使，該部分亦涉有行
    使業務上登載不實文書罪云云。惟查：「曉明儷晶工地案」、「大東家春風工地
    案」，係各該工地之起造人鉅展建設、大東紡織於分別於八十三年六月三日、八
    十五年六月十三日，檢具建照執照申請書、土地權利證明文件、工程圖樣及說明
    書，持向建管機關申請，各該文件內均未記載承造人為何人 (亦即並未登載易群
    營造、彥俊營造為承造人之不實事項)，此有台中市政府工務局於八十九年一月
    十五日以八九中工建字第九四０五八三號函送之「曉明儷晶工地案」、「大東家
    春風工地案」建照資料可稽，則建管機關依起造人之申請，審核後據以核發建築
    執照，自無不實可言，亦與使公務員登載不實罪之構成要件有間。另「曉明儷晶
    工地案」、「大東家春風工地案」完工後，向建管機關申請使用執照時，所檢具
    之文件，依前開建照資料所示，並無公訴人所指之完工報告書，公訴人就該部分
    之事實亦容有誤會。綜上各節，本院原應就上開部分為無罪之判決，惟公訴意旨
    認此部分與前揭論罪科刑部分有連續犯或牽連犯之裁判上一罪之關係，爰不另為
    無罪之諭知。
四、按稅捐稽征法第四十一條詐術逃漏稅捐罪之成立，除犯罪主體須為納稅義務人，
    及犯罪方法係以詐術或其他不正方法為之外，須其犯罪之目的在逃漏應繳納之稅
    捐，否則即無成立稅捐稽征法第四十一條罪名之餘地 (最高法院六十九年度台上
    字第二二一一號判決意旨參照)。本件被告乙○○、甲○係因乙○○所經營之鉅
    展建設不具營造業資格，不得從事建物營造工程，始起意向被告丁○○、己○○
    所經營，具營造業資格可擔任承造人之易群營造、彥俊營造借牌，已如前述，是
    被告借牌之目的非在逃漏應繳納之稅捐，自不能以詐術逃漏稅捐罪相繩，附此敘
    明。
據上論斷，應依刑事訴訟法第二百九十九條第一項前段，刑法第二十八條、第三十一
條第一項、第五十六條、第二百十六條、第二百十五條、第二百十四條、第五十五條
、第四十一條，罰金罰鍰提高標準條例第一條前段、第二條，判決如主文。
中      華      民      國      八十九      年      五      月    十二  日
                                        法  官 劉    長    宜
右正本證明與原本無異。
如不服本判決，應於送達後十日內向本院提出上訴狀 (須附繕本) ，上訴於台灣高等
法院台中分院。
                                           書記官
中    華    民    國    八十九    年        五      月      十七        日
附錄論罪科刑法條：刑法第二百十六條、第二百十五條、第二百十四條。


司法院資訊處製作；財團法人民間司法改革基金會備份。
